【裁判字號】    98,易,3117
【裁判日期】    990317
【裁判案由】    損害債權等
【裁判全文】
臺灣臺北地方法院刑事判決              98年度易字第3117號
公  訴  人  臺灣臺北地方法院檢察署檢察官
被      告  乙○○
            丙○○
上列被告因損害債權等案件，經檢察官提起公訴（98年度偵字第
23384號），本院判決如下：
    主  文
乙○○、丙○○共同明知為不實之事項，而使公務員登載於職務
上所掌之公文書，足以生損害於公眾及他人，各處有期徒刑肆月
，如易科罰金，均以新臺幣壹仟元折算壹日。
    事  實
一、乙○○與丙○○為夫妻關係，緣因乙○○與甲○○間因合建
    納骨塔契約之履行問題，經經臺灣高等法院於民國98年2月
    18日以97年度重上更（一）字第118號判決乙○○應給付甲○○新臺幣（下同）1600萬元，及自95年6月15日起至清償
    日止，按週年利率百分之5計算之利息，其中1000萬元部分
    ，乙○○並應與姚順興連帶給付之，並宣告甲○○預供擔保
    後，得對乙○○等為假執行。詎乙○○於對上開民事判決提
    起第三審上訴後，為免其名下所有坐落高雄市○○區○○段
    3146建號持分2分之1之房屋（門牌號碼為高雄市苓雅區○○○路110號10樓之1），及上開房屋所坐落高雄市○○區○○
    段727地號，持分100000分之212之土地遭受假執行，竟與丙○○共同基於意圖損害甲○○前開債權及使公務員登載不實
    之犯意聯絡，明知渠等間並無買賣關係存在，而於98年4月
    27日，由丙○○擔任乙○○之受任人，向高雄市新興地政事
    務所遞狀，將上開房屋及土地以買賣為由移轉登記予丙○○
    ，致使高雄市政府地政處新興地政事務所之承辦公務員於翌
    （28）日將前開不實之事項登載於其職務上所掌之土地及建
    物登記簿上，致生損害於地政機關對於土地及建物登記管理
    之正確性，及損害於甲○○之債權。乙○○、丙○○旋於翌
    （29）日具狀撤回上開臺灣高等法院97年度重上更（一）字
    第118號民事事件之第三審上訴，並聲請退還3分之2訴訟費
    用。嗣因甲○○為查尋乙○○之財產資料，向高雄市新興地
    政事務所調取上開房屋之謄本，始循線查知上情。
二、案經甲○○訴由臺灣臺北地方法院檢察署檢察官偵查起訴。
    理  由
一、按被告以外之人於審判外之言詞或書面陳述，除法律有規定
    者外，不得作為證據，刑事訴訟法第159條第1項定有明文；
    復按被告以外之人於審判外之陳述，雖不符前4條之規定，
    而經當事人於審判程序同意作為證據，法院審酌該言詞陳述
    或書面陳述作成時之情況，認為適當者，亦得為證據；當事
    人、代理人或辯護人於法院調查證據時，知有第159條第1項
    不得為證據之情形，而未於言詞辯論終結前聲明異議者，視
    為有前項之同意；同法第159條之5規定甚明。本案據以認定
    被告乙○○、丙○○犯罪事實之證據，部分屬於傳聞證據，
    惟因被告及公訴人於本院言詞辯論終結前，均未對於證據能
    力聲明異議，依刑事訴訟法第159條之5第1、2項規定，視為
    同意上開證據具備證據能力；本院審酌該等傳聞證據作成之
    情況，亦無違法或不當情事，因而認為適當，故該等傳聞證
    據均具備證據能力而得作為證據；至其餘資以認定本案犯罪
    事實之非供述證據（詳後述），亦查無違反法定程序取得之
    情形，依同法第158條之4反面規定，應具證據能力，合先敘
    明。
二、訊據被告乙○○、丙○○均矢口否認有何毀損債權及使公務
    員登載不實之犯行。辯稱：系爭房地於79年間購買之始，係
    乙○○與李子安2人合購，各擁有2分之1之所有權，初始係
    由乙○○向銀行貸款，後改由李子安名義向銀行貸款，由乙○○提供名下所有上開房地為擔保品，但因李子安於11年前
    起即無力繳納貸款，故貸款均由丙○○代為繳納，嗣李子安
    亦同意將其名下所有之上開房地之權利移轉登記予丙○○之
    女黎孟淳，並已調解成立移轉登記完畢。而乙○○原亦同意
    將其名下之上揭房地權利移轉登記予丙○○，因無力繳納各
    項稅費及規費，故拖至98年4月28日始辦理移轉登記，被告
    乙○○與丙○○所為之移轉並非虛偽之買賣登記，又告訴人
    甲○○之系爭債權，業經設定臺北市○○區○○段一小段
    204 地號土地最高限額抵押權1000萬元予以擔保，及就同段
    204 之1及206地號土地設定地上權予甲○○指定之姚順賢，
    甲○○之債權顯已獲足額之擔保。另被告乙○○名下所有坐
    落高雄市苓雅區○○○路110號10樓之1，持分2分之1之房屋
    ，及其所坐落高雄市○○區○○段727地號，持分100000分
    之212 之土地於79年間購入之初係以每坪26.8萬元購買，但
    時至今日，該屋每坪單價已跌落至5萬元，衡以該屋面積為
    34.64坪，故該屋之價值清償尚未償還銀行之貸款額數，尚
    有不足，何來損害告訴人甲○○之債權云云。
三、本件被告乙○○因與告訴人甲○○間有合資興建納骨塔之契
    約爭議，經甲○○提起民事履行契約之訴，後經臺灣高等法
    院於98年2月18日以97年度重上更（一）字第118號判決乙○○應給付甲○○1600萬元，及自95年6月15日起至清償日止
    ，按週年利率百分之5計算之利息，其中1000萬元部分，乙○○並應與姚順興連帶給付之，及宣告甲○○預供擔保後，
    得對乙○○等為假執行，嗣乙○○針對上開民事判決提起第
    三審上訴後，旋於98年4月27日，由丙○○擔任乙○○之受
    任人，向高雄市新興地政事務所遞狀聲請將乙○○名下之上
    開房屋地以買賣為由移轉登記予丙○○，致使高雄市政府地
    政處新興地政事務所之承辦公務員於翌（28）日將前開不實
    之事項登載於其職務上所掌之土地及建物登記簿上，乙○○
    旋於翌（29）日具狀撤回上開臺灣高等法院97年度重上更（
    一）字第118號民事事件之第三審上訴，並聲請退還3分之2
    訴訟費用，上開民事事件因而確定等事實，除業據告訴代理
    人林輝豪律師到庭指訴明確外，並有高等法院97年度重上更
    （一）字第118號民事判決（98年度他字第7801號偵查卷宗
    第3至7頁）、上開建物之第二類謄本（上開偵卷第8至9頁）
    、乙○○於98年4月29日所提出之民事撤回上訴狀（上開偵
    卷第10頁）、高雄市政府地政處新興地政事務所98年9月4日
    檢送之上開房地移轉登記相關資料（上開偵卷第33至50頁）
    、高雄市稅捐稽徵處苓雅分處98年9月檢送之上開房屋申報
    契稅相關資料（上開偵卷第52至60頁）等在卷可憑，足見被
    告乙○○、丙○○確實已處於且知悉將受強制執行之際，而
    將乙○○名下所有之系爭房地以買賣為由移轉登記予丙○○
    。
四、被告雖以前揭情詞為辯，惟查：
（一）被告雖辯稱，系爭房地於79年間購買之始，係乙○○與李
      子安2人合購，各擁有2分之1之所有權，初始係由乙○○
      向銀行貸款，後改由李子安名義向銀行貸款，由乙○○擔
      任連帶保證人，但因李子安無力繳納，貸款均由丙○○代
      為繳納，嗣李子安同意將其名下所有之上開房地之權利移
      轉登記予丙○○之女黎孟淳，並已調解成立移轉登記完畢
      。而乙○○早亦同意將其名下之上揭房地權利移轉登記予
      丙○○，因無力繳納各項稅費及規費，故拖至98年4月28
      日始辦理移轉登記，被告乙○○與丙○○所為之移轉並非
      虛偽之買賣登記云云，並提出丙○○臺北富邦銀行永吉分
      行000000000000號存摺影本為證，並請求本院調取上開帳
      戶之往來明細。然查，被告乙○○、丙○○2人於98年4月
      27日向高雄市政府地政處新興地政事務所遞件，以於98年
      3月29日發生買賣為由，申請為本件系爭房地之移轉登記
      ，但本件被告2人間以買賣為由申請本件系爭房地之移轉
      登記，並未有確實之資金往來關係，此業據被告乙○○、
      丙○○於偵查時陳述明確（98年度偵字第23384號卷第12
      至13頁），被告等雖辯稱系爭房地之貸款均係由丙○○繳
      納，乙○○亦早已與丙○○約定將系爭房地移轉登記至丙○○名下，只因無力繳納規費及稅費，故拖延至98年4月
      間始行辦理。但即或系爭房地之貸款均由丙○○繳納，但
      代為繳款之關係可能係借貸或贈與或其他法律關係，非必
      即為移轉系爭房地之價金，且縱如被告等所辯稱，因丙○○代為繳納貸款，乙○○與丙○○間早已約定要將該房地
      移轉登記至丙○○名下，惟依被告等所辯稱，丙○○早於
      11年前起即已代為繳納系爭房地之貸款，其既有餘力足以
      幫忙李子女、乙○○繳納貸款多年，何以無資力辦理系爭
      房地之更名登記。又者，被告等對於其2人早已約定欲將
      系爭房地更名登記至丙○○名下亦未能舉證以實其說，故
      其2人上開有關因丙○○代為繳納貸款，故乙○○與丙○○間早已約定要以買賣為由將上開房地移轉登記至丙○○
      名下之辯稱，顯係臨訟飾卸之詞，不足採信。又因即或丙○○確自11年前起即代為繳納系爭房地之貸款一事係屬真
      實，亦不足資為對被告等為有利認定之依據，故被告等請
      求本院向臺北富邦銀行調取該行永吉分行000000000000號
      帳戶之往來明細，即無調查之必要，附此敘明。
（二）被告等雖另辯稱告訴人甲○○之系爭債權，業經設定臺北
      市○○區○○段一小段204地號土地最高限額抵押權1000
      萬元予以擔保，及就同段204之1及206地號土地設定地上
      權予甲○○指定之姚順賢，故甲○○之債權已獲足額之擔
      保不因被告等移轉系爭房地之行為而受減損云云。然查，
      上開就臺北市○○區○○段一小段204地號土地所設定予
      甲○○之最高限額抵押權為1000萬元，並不足以擔保本件
      被告乙○○所負之債務1600萬元及法定遲延利息。又就同
      段204之1及206地號土地享有地上權者，為第三人姚順賢
      ，並非告訴人甲○○，是被告等以此主張告訴人之債權已
      獲足額之擔保云云，尚非可採。
（三）被告等雖再辯稱，被告乙○○名下坐落高雄市苓雅區○○○路110號10樓之1，持分2分之1之房地迄今之時價每坪單
      價已跌落至5萬元，而該屋面積只有34.64坪，故該屋之價
      值清償尚未償還銀行之貸款額數，仍有不足，何來損害告
      訴人甲○○之債權云云。然查，被告等亦自承，該屋於購
      入之始每坪單價高達26.8萬元，則是否果如被告等所辯稱
      ，該屋迄今之價值已遽降至每坪5萬元，實有可疑。至被
      告等雖提出永慶不動產之網路成交行情表欲資以證明系爭
      房地迄今只餘每坪5萬元之價值，但被告等所提出之成交
      行情資料係98年12月15日，與被告等為移轉之98年3、4月
      間之行情是否相同，尚有可疑。又依上開成交行情表之資
      料所示，系爭房地附近房屋之成交行情雖有低至每坪4、5
      萬元者，但亦有高達每坪21.7萬元者，可見即或是同一地
      區之房屋，其價值仍因房屋之坐落、隔局、採光、通風、
      管理及安全性等而異，非可一概而論。更者，被告乙○○
      並非上開貸款之債務人，只為擔保品之提供義務人，是貸
      款債務人李子安是否確未能清償上開債務，而需由債權人
      藉由拍賣被告乙○○所提供之上開房地求償，又上開房地
      如經拍賣，是否確不能清償李子安之貸款債務餘額，均在
      未定之天，故被告等以上開成交行情表欲資以證明被告乙○○名下所有之上開房地價值已跌落至每坪5萬元，房屋
      價值清償尚積欠之銀行存款，猶有不足，並未損害告訴人
      之債權云云，自乏可採。
（四）綜上所述，被告乙○○於收受臺灣高等法院97年度重上更
      （一）字第118號民事判決書後，應可知悉自己隨即有遭
      受強制執行之可能，足見其於98年4月27日委任丙○○為
      代理人，以同年3月29日發生買賣為由，申請上開房地之
      移轉登記，並於翌日完成移轉登記與丙○○之行為，係足
      生損害告訴人甲○○債權之行為。據此，被告等將本案房
      地移轉登記，顯有令告訴人甲○○無從強制執行之意，而
      有損害債權人甲○○之意圖，可堪認定。而被告乙○○與
      丙○○間就系爭房地之移轉登記，並未有真實之交付價金
      行為，其2人間並無買賣真意之事實，業如上述。被告等
      於98年4月27日遞件申請將上開房地辦理移轉登記至丙○○名下，致使該管公務員於同年月28日將前開不實之買賣
      事項，登載於職務上所掌之建物及土地登記簿等公文書上
      ，被告等使公務員登載不實部分犯行，事證明確，足堪認
      定，應予依法論科。
（五）被告等雖請求本院傳喚證人姚順賢證明為何取得地上權及
      將地上權拋棄；證人李瑩昌證明欲建納骨塔之土地為何過
      戶其名下，過戶後權狀為何置於被告乙○○處，其與興建
      納骨塔是否為合夥地位，建照核可下來後，為何遲不興建
      納骨塔、張海秋是否投資水電營造300萬元；證人潘北南
      證明是否為興建納骨塔之合夥人，如何估算告訴人甲○○
      可分得4000個塔位，建造核可下來為何不興建納骨塔；證
      人李子安證明合夥出資購買高雄市苓雅區○○○路110號
      10樓之1房地，其貸款是否由被告丙○○代為繳納（見本
      院卷第24頁），惟本件事證已臻明確，且被告等所請求傳
      喚之上開證人之待證事項與本件犯罪事實並無直接之關聯
      ，故本院認上開證人並無傳喚之必要，併此敘明。
五、按刑法第356條損害債權罪之成立，僅須債權人對於債務人
    取得強制執行法第4條所列執行名義，得以隨時聲請法院強
    制執行者，即屬之；而所謂取得執行名義，不以經判決確定
    者為限，且於他人取得執行名義後，確有毀壞、處分或隱匿
    其財產之行為，即足以成立犯罪；又假執行之裁判，依強制
    執行法第4條第1項第2款之規定得為強制執行執行名義。故
    核被告乙○○、丙○○所為，均係犯刑法第356條毀損債權
    及同法第214條使公務員登載不實罪。被告丙○○就所犯損
    害債權罪部分，雖不具有「債務人」之身分，惟其既與具債
    務人身分之被告乙○○共同實施該部分犯行，依刑法第31條
    第1項之規定，自仍以共犯論而成立該罪。被告乙○○、丙○○間就前開毀損債權及使公務員登載不實之犯行，彼此間
    有犯意之聯絡，及行為之分擔，為共同正犯。被告乙○○、
    丙○○係以一行為，同時觸犯上開二罪名，為想像競合犯，
    應依刑法第55條之規定，從一重之使公務員登載不實罪處斷
    。爰審酌被告乙○○、丙○○前均無前案紀錄，有臺灣高等
    法院被告前案紀錄表附卷可憑，渠等既經判決給付賠償額，
    竟無視司法公正判決結果，意圖以假買賣方式脫產，毀損告
    訴人債權之犯罪動機、手段、目的，及其犯後矯飾犯行，犯
    罪後態度不佳等一切情狀，分別量處如主文所示之刑，並均
    諭知易科罰金之折算標準。
據上論斷，應依刑事訴訟法第299條第1項前段，刑法第28條、第
31條第1項、第214條、第356條、第55條、第41條第1項前段，刑
法施行法第1條之1，判決如主文。
本案經檢察官沈志成到庭執行職務。
中    華    民    國    99    年    3     月    17    日
                  刑事第十五庭  法  官  黃桂興
以上正本證明與原本無異。
如不服本判決，應於收受送達後10日內向本院提出上訴書狀，其
未敘述上訴之理由者並得於上訴期間屆滿後20日內向本院補提理
由書（均須按他造當事人之人數附繕本）。
                                書記官  陳品潔
中    華    民    國    99    年    3     月    17    日
附錄本案論罪科刑法條全文：
中華民國刑法第214條
明知為不實之事項，而使公務員登載於職務上所掌之公文書，足
以生損害於公眾或他人者，處3 年以下有期徒刑、拘役或5 百元
以下罰金。
中華民國刑法第356條
債務人於將受強制執行之際，意圖損害債權人之債權，而毀壞、
處分或隱匿其財產者，處2 年以下有期徒刑、拘役或5 百元以下
罰金。

司法院資訊處製作；財團法人民間司法改革基金會備份。
